臺灣高雄地方法院刑事判決　　　　　　100年度重訴緝字第6號
公　訴　人　臺灣高雄地方法院檢察署檢察官
被　　　告　彭書華
輔　佐 人　 許哲維
上列被告因商業會計法等案件，經檢察官提起公訴（99年度偵字
第17056號、100年度偵字第2084號），本院判決如下：
    主  文
彭書華無罪。
    理  由
一、公訴意旨略以: 被告彭書華明知同案被告高國華（另經本院
    於100年7月8日以100年度重訴字第9號判處有期徒刑2年2月
    ，現由臺灣高等法院高雄分院審理中）及王炳文（王炳文另
    通緝中）基於共同於製作不實會計憑證及幫助他人逃漏稅捐
    之犯意聯絡，先由高國華於96年2月間向不知情之沈佳琳購
    買無實際經營而已辦理停業之佳瓏有限公司（簡稱「佳瓏公
    司」，址設高雄市○○區○○路692號23樓之2）後，委由被
    告彭書華及王炳文先後持身分證件、印章前往高雄市國稅局
    申請變更擔任「佳瓏公司」之負責人，王炳文自96年6月29
    日間起至97年1月21日止、被告彭書華則自97年1月22日起至
    97 年4月15日止，接續擔任佳瓏公司之名義負責人。由高國
    華先自96年3月至97年4月間，自附表一（一）所示精彥科技
    股份有限公司等8家營業人取得交易之統一發票共79張，充
    當佳瓏公司進項憑證，並由高國華自96年11月間起至97年4
    月間止，以佳瓏公司名義虛開附表一（二）所示不實發票共
    36張予金富昇公司、縉錩公司，不實銷售金額共計14,890,
    588元《附表一（二）編號1至36號所示銷售額總合》，供金
    富昇公司、縉昌公司充當進項憑證發票《即附表一（二）註
    明營業中之公司》，而由上開公司持以向稅捐稽徵機關申報
    扣抵營業稅之銷項稅額，以此不正當之方法幫助金富昇、縉
    昌公司逃漏營業稅新台幣（下同）744,529元（上開銷售額
    總合之百分之五，即14,890,  588×5%=744,529《小數點以
    下4捨5入》），足生損害於稅捐機關對於稅捐稽徵之正確性
    與公平性，因認被告彭書華亦共同涉有商業會計法第71條第
    1  款填製不實會計憑證罪及稅捐稽法第43第1項之幫助逃漏
    稅罪嫌云云。
二、惟按犯罪事實應依證據認定之，無證據不得認定犯罪事實；
    又不能證明被告犯罪者，應諭知無罪之判決，刑事訴訟法第
    154條第2項、第301條第1項分別定有明文。次按告訴人之告
    訴，係以使被告受刑事訴追為目的，是其陳述是否與事實相
    符，仍應調查其他證據以資審認；事實之認定，應憑證據，
    如未能發現相當證據，或證據不足以證明，自不能以推測或
    擬制之方法，為裁判基礎；再認定犯罪事實，所憑之證據，
    雖不以直接證據為限，間接證據亦包括在內，然無論直接或
    間接證據，其為訴訟上之證明，須於通常一般之人均不致於
    有所懷疑，而得確信其為真實之程度者，始得據之為有罪之
    認定，倘其證明尚未達到此一程度，而有合理性懷疑之存在
    時，即無從為有罪之認定，此分別有最高法院52年台上字第
    1300號、40年台上字第86號及76年台上字第4986號判例可資
    參照。又檢察官對於起訴之犯罪事實，應負提出證據及說服
    之實質舉證責任。倘其所提出之證據，不足為被告有罪之積
    極證明，或其指出證明之方法，無從說服法院以形成被告有
    罪之心證，基於無罪推定之原則，自應為被告無罪判決之諭
    知（最高法院92年度台上字第128號判例意旨參照）。
三、本件公訴人認被告彭書華涉有前揭犯行，無非係以被告彭書
    華於偵查中自白曾受有綽號「阿財」男子之邀擔任「佳瓏公
    司」人頭負責人，並提供身分證、印章等物，以辦理負責人
    之變更，並領取1000元報酬，及同案被告高國華於偵查中之
    供述曾帶同被告彭書華至國稅局辦理變更負責人登記等情，
    作為認定被告彭書華與高國華有共同違反商業會計法及稅捐
    稽徵法之依據。惟訊據被告彭書華則供稱: 我沒有開設過「
    佳瓏公司」，也不知道「佳瓏公司」的業務為何，是一個朋
    友叫「陳瑞慶」介紹認識外號「阿財」之男子，「阿財」要
    如何聯絡我不知道，當時是「阿財」及一個戴眼鏡的男子開
    車帶我去國稅局辦理的，但是那個戴眼鏡的男子叫什麼名字
    我也不知道，車子是戴眼鏡的男子開的，「阿財」有跟我一
    同到國稅局，那個戴眼鏡的男子也有一同上去，我有提供身
    分證、健保卡，對於為何願意擔任佳瓏公司負責人？是否取
    得報酬？我都不懂這種事情，也不知道他們在做什麼，後來
    只有拿到1000元，1000元是他們要給我車的錢等語。另被告
    彭書華之輔佐人許哲維（高雄市政府社會局無障礙之家委託
    之伊甸基金會之社工人員），則到庭供稱: 被告彭書華是身
    心障礙者，在高雄縣市合併前之99年5月即由高雄縣政府社
    會局通報後，委託我們（伊甸基金會）就開始介入之個案，
    我們曾聲請被告及他哥哥彭書強、母親彭廖仙趁監護宣告，
    而經法院已於99年10月25日裁定，並於同年11月12日裁定確
    定，其後由高雄市政府社會局又聲請法院改訂輔助宣告人，
    現已由法院於100年2月20日裁定由我們擔任改訂輔助宣告人
    ，被告目前已由社會局安置在老人安養機構（明山慈安居）
    等語（本院卷46頁）。
四、經查:
（一）按被告因智能障礙無法為完全陳述者，應有主管機關指派
      社工人員為輔佐人陪同在場。又輔佐人得為本法所定之訴
      訟行為，並得在法院陳述意見。刑事訟訴法等35條第2項
      、第3項定有明文。本件被告彭書華經由高雄市政府社會
      局委託伊甸基金會之社工人員許哲維到庭擔任本案之輔佐
      人，此有高雄市政府社會局函（高市社局障福字第100008
      4792號函）及許哲維之伊甸社會福利基金會同工證在卷可
      按（本院卷66頁、83頁），而被告彭書華及其母彭廖仙趁
      均因精神障礙，而由高雄縣政府社會局（縣市合併前）向
      高雄縣政府警察局林園分局通報身心障礙保護事件緊急安
      置之事實，此有高雄縣政府社會局致高雄縣政府警察局林
      園分局通報身心障礙保護事件緊急安通報表、被告彭書華
      及其母彭廖仙趁之中華民國身心障礙手冊（彭書華部分為
      重度智障）2紙在卷可按（本院卷53頁、54頁），足見被
      告彭書華對其日常生活狀況已達難以自理之程度，應甚為
      明確。又被告彭書華及其母彭廖仙趁、其兄彭書強3人均
      業經本院以99年度監宣字307號裁定宣告為受輔助宣告人
      後，由高雄市政府社會局於高雄市縣合併後向本院聲請改
      訂為其3人為高雄市政府社會局之應輔助宣告人，並經本
      院已於100年2月21日以110年度輔聲字1號裁定確定在案，
      此有本院110年度輔聲字1號裁定及99年度監宣字307號裁
      定確定證明書在卷可按（本院卷55-58頁），足見被告彭
      書華因智能障礙到庭而無法為完全陳述，爰指定由伊甸基
      金會之社工人員許哲維擔任本件被告彭書華之輔佐人，合
      先敘明。
（二）本件被告彭書華於97年1月22日係經由「陳瑞慶」（年籍
      不詳）及綽號「阿財」男子介紹予高國華作為擔任佳瓏公
      司名義負責人之事實，業據證人高國華已於本院證述在卷
      ，並證稱: （被告彭書華）是「阿財」找的，其實「阿財
      」我並不認識，我是知道有一個叫「陳先生」）的人介紹
      「阿財」，而「陳先生」真實姓名，我也不知道，當時是
      王炳文所介紹認識的等語（本院卷70頁）。又被告彭書華
      當時雖由「阿財」帶至財政部高雄市國稅局（簡稱高雄市
      國稅局）申請辦理變更登記負責人時，惟並未曾與當時在
      場之高國華有交談如何辦理變更負責人登記等情，亦據證
      人高國華證述在卷（本院卷69頁反面），高國華復證稱:
      當天尚未辦理（變更負責人）之前，我才看到被告（彭書
      華），當時就有向「阿財」表示他（彭書華）不適合，因
      為他的精神狀況不是很清楚，但是「阿財」說沒有關係，
      而且因當時王炳文（佳瓏公司名義負責人）已經出狀況，
      他表示要急著過戶（變更名義負責人），所以才請「阿財
      」帶他（彭書華）過來辦理過戶（即變更為佳瓏公司名義
      負責人）等語（本院卷70頁），復參諸被告彭書平日所持
      之中華民國身心障礙手冊內已載明其已於71年6月30日業
      經鑑定為重度智障且不需再重新鑑定等情，此有中華民國
      身心障礙手冊可按（本院卷54頁），足見被告彭書華當時
      雖有提供身分證、健保卡等物而與「阿財」男子共同前高
      雄市國稅局，然對其係為辦理佳瓏公司變更登記為負責人
      ，是否知情已非無疑異，故被告彭書華於偵訊中所供: （
      為何伊願意擔任佳瓏公司負責人？是否代價及是否取得報
      酬？）伊都不懂這種事情，伊也不知道他們當時是在做什
      麼等語，應屬可信。況觀諸被告彭書華於檢察官事務官詢
      問時，亦供稱: 當天去國稅局辦理負責人變更時，我簽立
      了佳瓏公司股東同意書、新開業營業人訪問卡。簽立時，
      不是很瞭解要擔任佳瓏公司負責人。（既然認識字，而且
      同意書是你自己簽的，為何不知道自己要擔任佳瓏公司負
      責人？及擔任人頭獲得多少酬勞？）被告均低頭沈默不語
      等情觀之，足徵被告對其當日前往高雄市國稅局對其辦理
      佳瓏公司負責人之變更登記，是否有參與本件犯罪之故意
      ，亦有疑異，故自難僅以被告彭書華當時提供其身分證、
      健保卡而與「阿財」共同前往高雄市國稅局辦理佳瓏公司
      之負責人名義變更，即據以推認被告彭書華有與高國華有
      共同以佳瓏公司虛開統一發票之方式作為日後幫助金富昇
      公司、縉錩公司等公逃漏稅捐之犯意。
（三）公訴意旨又以: 被告彭書華既已供承受綽號「阿財」男子
      之邀擔任「佳瓏公司」之人頭負責人，並提供身分證、印
      章等物，以辦理該公司負責人之變更，且又領取該「阿財
      」男子1000元之報酬，因認被告應事先已知悉其於當時前
      往為高雄市國稅局係為辦理佳瓏公司負責人之變更登記云
      云。本件證人高國華固於100年1月5日偵訊證稱:彭書華是
      我找的人頭，當佳瓏的負責人，每月支付他1萬5的薪水，
      彭書華的任內也有開不實的發票出去，我刊報紙徵合夥人
      ，我跟彭書華說，請他掛名負責人，只要2、3個月就會把
      公司結束掉，因為當時王炳文已經找不到人了，彭書華本
      身的身體狀況不好，彭書華有答應我要當人頭，我並陪同
      他去國稅局辦理名義人變更云云（偵三卷33-35頁），惟
      核與其於99年11月16日偵訊證稱: 佳瓏公司的負責人只有
      王炳文跟彭書華是我找來的人頭負責人，沈佳琳是原來的
      負責人，佳瓏公司是我向沈佳琳買的，我【透過朋友】一
      個月拿1萬5000元予彭書華當人頭費用，另外給介紹人500
      0元云云（偵二卷143-144頁），其先後證述，已有未符。
      足見被告彭書華當時是否曾按月高國華向收取其所支付1
      萬5000元以擔任佳瓏公司之人頭負責人，尚非無疑問。況
      證人高國華於本院已明確證稱:我當時之1萬5000元是給王
      炳文的，而不是給被告彭書華，因為王炳文有答應與我合
      夥佳瓏公司，所以我每個月原來就有給他1萬5（1萬500 0
      元）作負責人的費用，後來王炳文沒有辦法繼續當負責人
      ，但表示會把1萬5轉給彭書華等人，但到底有無轉交給他
      們（即被告彭書華等人）我就不知道了，而辦理過戶之當
      月，王炳文有向我拿兩萬元，並說1萬5是給負責人的費用
      ，另外5000元是給介紹人的費用等語（本院卷70頁），復
      證稱: （給王炳文1萬5的費用，直到何時？）被告彭書華
      過完戶後，王炳文就不見了，我就找不到他人了，而且我
      也找不到彭書華，所以之後我也就沒有再付款了等語（本
      院卷70頁及反面）。足見被告自其與「阿財」前往高雄市
      國稅局辦理佳瓏公司負責人之變更辦理登記後，並未有何
      證據足證其曾向高國華領取過1萬5000元之人頭費用，已
      甚明確。故被告上開所供: 伊不知會何以會擔任佳瓏公司
      負責人及有無領取代價或報酬？等情，伊都不知情，而伊
      只有拿到1000元，1000元是「阿財」他們要給我伊車的錢
      等語。應屬可信。是被告果真當時對擔任佳瓏公司之名義
      負責人便可按月獲取人頭費，事先既有知悉，則其何以於
      辦理變更為佳瓏公司負責人之登記後，不但未要求高國華
      繼續按月支付人頭費用1萬5000元，其後又未向高國華要
      求留下可連繫之通訊資料，以供要求其日後須按月支付人
      頭費用之理。此亦足徵「阿財」及高國華2人均係利用對
      智能較一般人為低之被告，於當日辦理「佳瓏公司」負責
      人變更登記之時，未讓被告彭書華知悉其於當日所憑辦之
      事項，已甚顯明。準此，自難僅憑被告彭書華於當日與「
      阿財」前往高雄市國稅局辦理「佳瓏公司」名義人之變更
      登記，而遽以推認其與高國華有共同以「佳瓏公司」名義
      虛開發票之方式，而涉犯商業會計法第71條第1款填製不
      實會計憑證罪及稅捐稽法第43第1項之幫助逃漏稅罪之犯
      意聯絡。是縱令被告彭書華於當時辦妥「佳瓏公司」負責
      人變更登記後，曾由「阿財」支付1000元作為酬金屬實，
      然此既無法證明係被告彭書華於當日辦理變更「佳瓏公司
      」負責人之對價關係，故自難憑此微薄之費用作為認定被
      告彭書華本件之共同犯罪依據。
（四）綜上所述，本件公訴人所提出之證據，既無法證明被告彭
      書華共同涉犯本件商業會計法第71條第1款填製不實會計
      憑證及稅捐稽法第43第1項之幫助逃漏稅罪。此外，復查
      無其他積極證據足認被告彭書華確有公訴人所指犯行，既
      不能證明被告彭書華涉犯本罪，自應對其為無罪之諭知。
據上論斷，應依刑事訴訟法第301條第1項，判決如主文。
本案經檢察官李茂增到庭執行職務。
中    華    民    國   100    年    10    月    31    日
                  刑事第二庭    審判長法  官  李政庭
                                      法  官  洪韻婷
                                      法  官  施盈志
以上正本證明與原本無異。
如不服本判決應於收受判決後10日內向本院提出上訴書狀，並應
敘述具體理由。其未敘述上訴理由者，應於上訴期間屆滿後20日
內向本院補提理由書(均須按他造當事人之人數附繕本)「切勿逕
送上級法院」。
中    華    民    國   100    年    10    月    31    日
                                      書記官  林同啟